臺灣士林地方法院民事判決　八十六年度重訴字第二六二號
　　原　　　告　巨地建設股份有限公司
　　法定代理人　乙○○
　　訴訟代理人　陳正磊律師
　　複　代理人　丙○○
　　被　　　告　財團法人台灣佛教道友會
　　法定代理人　甲○○○
　　訴訟代理人　崔百慶律師
　　　　　　　　王柏棠律師
右當事人間因分割共有物事件，本院於民國九十三年十二月一日言詞辯論終結，判決
如左：
    主      文
兩造共有坐落臺北市○○區○○段二小段七○七建號面積二百三十一點五三平方公尺
、臺北市○○區○○段二小段七○八建號面積四百五十五點九一平方公尺、臺北市○
○區○○段二小段七○九建號面積四百二十點三七平方公尺之建物應分割為：(一)如附
圖二（即臺北市建成地政事務所九十二年一月二十七日大同建字第五七號分割共有物
複丈成果圖）所示，Ａ區面積四百七十三點二○平方公尺歸原告所有，Ｂ區面積三百
零八點七○平方公尺及車道部分三百二十五點九一平方公尺，共計六百三十四點六一
平方公尺歸被告所有。(二)被告應補償原告新臺幣壹仟壹佰玖拾壹萬肆仟貳佰捌拾元。
原告其餘之訴駁回。
訴訟費用由被告負擔五分之二，餘由原告負擔。
    事實及理由
壹、程序方面：
一、按公司法第二十五條規定：「解散之公司，於清算範圍內，視為尚未解散」，公
    司解散後，應進行清算程序，在清算完結前，法人之人格於清算範圍內，仍然存
    續，必須待清算完結後，公司之人格始得歸於消滅，不因清算人怠於進行清算程
    序而異（最高法院七十六年度臺上字第一二七五號判決要旨參照）。是以，清算
    中之公司，仍具有當事人能力。查本件原告於民國六十九年九月二十四日辦理解
    散登記，由原告法定代理人乙○○就任清算人，經臺灣臺北地方法院以七十年度
    司字第一七○號准予核備在案，迄今清算尚未完結等情，有臺灣臺北地方法院七
    十一年一月八日北院立民木七○司一七○字第○○七四○號函（卷一第十九頁）
    、變更登記事項卡（卷二第二八頁）等影本在卷可稽，並為被告所不爭執，則原
    告仍具備訴訟上之當事人能力，堪以認定。被告抗辯原告解散後法人人格已消滅
    ，不具當事人能力云云，委不足採。
二、復按，「合意停止訴訟程序之當事人，自陳明合意停止時起，如於四個月內不續
    行訴訟者，視為撤回其訴或上訴；續行訴訟而再以合意停止訴訟程序者，以一次
    為限。如再次陳明合意停止訴訟程序，不生合意停止訴訟之效力，法院得依職權
    續行訴訟；如兩造無正當理由仍遲誤言詞辯論期日者，視為撤回其訴或上訴。」
    「當事人兩造無正當理由遲誤言詞辯論期日者，除別有規定外，視為合意停止訴
    訟程序。如於四個月內不續行訴訟者，視為撤回其訴或上訴。前項訴訟程序停止
    間，法院於認為必要時，得依職權續行訴訟，如無正當理由兩造仍遲誤不到者，
    視為撤回其訴或上訴。」修正後民事訴訟法第一百九十條、第一百九十一條分別
    定有明文。又民事訴訟法第一百九十條所謂合意停止訴訟程序與第一百九十一條
    所謂視為合意停止訴訟程序，兩者性質不同，其所發生之法律上效果，自亦迥然
    有異；民事訴訟法第一百九十條僅係限制陳明合意停止之次數，不包括擬制合意
    停止。經查，兩造於八十七年三月三十一日當庭陳明合意停止訴訟程序（參見卷
    一第一三二頁至第一三三頁），原告嗣於八十七年六月二日具狀聲請續行訴訟（
    參見卷一第一三八頁至第一三九頁），本院乃訂期於八十七年八月六日進行言詞
    辯論程序，原告無正當理由未到庭，被告拒絕辯論，視為合意停止訴訟程序（參
    見卷一第一四五頁至第一四六頁），本院依職權訂期於八十七年八月二十五日續
    行訴訟，兩造復當庭陳明合意停止訴訟程序（參見卷一第一五○頁至第一五一頁
    ），原告再於八十七年十一月十九日遞狀聲請續行訴訟（參見卷一第一五二頁）
    ，揆諸前揭說明，不能視為撤回訴訟。被告抗辯兩造已合意停止訴訟程序三次，
    視為撤回其訴，容有誤會。
三、兩造共有之臺北市○○區○○段二小段七○八建號建物原登記面積為四百五十五
    點四九平方公尺，經本院於八十九年五月四日會同臺北市建成地政事務所赴現場
    勘驗後，該所發現登記建物面積與現場實際面積不符，查係原面積錯誤所致，此
    有該所八十九年八月九日北市建地二字第八九六一三一○九○○號函在卷可稽（
    卷一第二○九頁至第二一○頁）。原告聲請本院為中間判決，求為判決被告應按
    臺北市建成地政事務所覆本院北市建地二字第九○六一○七七○○○號函示內容
    同意更正面積，本院於九十一年十一月六日為中間判決駁回原告之訴，嗣經臺北
    市建成地政事務所於九十二年一月九日逕行辦理更正面積為四百五十五點九一平
    方公尺，有該所九十二年一月十四日北市建地二字第○九一三一九六一七○○號
    函足考（卷二第一一○頁），合先敘明。
貳、實體方面：
一、本件原告起訴主張：
  (一)臺北市○○區○○街一之十二、一之十三、一之十四號地下樓即臺北市○○區○
    ○段二小段七○七、七○八、七○九建號（以下簡稱系爭地下室）為兩造共有，
    原告應有部分五分之三、被告應有部分五分之二，曾暫時分管使用，前半段倉庫
    部分由原告出租，後半段車位部分由被告出租。因原告經臺灣臺北地方法院核准
    清算中，有辦理分割加以變賣，以結束清算事務之必要，經委任律師函請被告協
    議分割，未獲置理，爰訴請准予將上開共有物合併分割等語。並聲明：(1)兩造共
    有臺北市○○區○○街一之十二號地下樓即臺北市○○區○○段二小段七○七建
    號、臺北市○○區○○街一之十三號地下樓即同段七○八建號、臺北市○○區○
    ○街一之十四號地下樓即同段七○九建號准予合併分割。分割分法如左：如附
    圖一所示Ａ部分歸原告取得，原告應補貼被告新臺幣（以下同）十七萬五千二百
    十六元。如附圖一所示Ｂ部分歸被告取得。如附圖所示車道部分歸兩造按原
    登記應有部分分別共有，原告取得五分之三，被告取得五分之二。(2)兩造應共同
    按照分割結果辦理共有物合併登記及合併後之分割登記。
  (二)對被告抗辯所為之陳述：
  (1)財福大廈之配電室、臺灣電力公司受電室、機械房、蓄水池、水箱、空調室、清
    水池等，於竣工登記時，連同地上層之公共走道、門廳、樓梯間等公共使用部分
    ，合併登記於七一○建號內，面積一四四八．一四平方公尺，至於系爭地下室係
    扣除七一○建號之公共使用部分，就其他得為私有部分所為登記，並非不能分割
    。
  (2)民國六十七年間之標示分割係針對共有部分，與系爭三筆建物無關，兩造並無分
    割協議，僅係暫時分管。而分管協議僅係訂暫時管理狀態，並無消滅共有關係之
    意思，系爭地下室竣工後，兩造為管理方便暫行劃界分管，未經分割測量，兩造
    仍得隨時請求分割共有物。
  (3)系爭地下室雖有三個門牌、三個建號，惟無建物區隔，出入口相同，將之合併分
    割，方不損害共有物之效用。
  (4)如依被告建議之分割方案，被告取得之停車位均在車道兩旁，出入方便，惟車位
    間隔不能利用之空間劃為共有，使原告負擔五分之三應有部分，且原告取得之區
    塊分佈東西兩處，無法規劃為停車位，復無可供出入之通道，顯失公平；又依此
    方案，原告分得Ａ區塊四百七十三點二○平方公尺，只可作為普通地下室使用，
    每坪單價七萬五千元，被告分得Ｂ區塊三百零八點七○平方公尺，可規劃二十一
    個停車位，每坪單價二十二萬一千三百五十二元，較原告區塊每坪使用價值高出
    十四萬六千三百五十二元。至原告建議之分割方案，兩造取得之區○○○○道之
    旁，規劃停車位不浪費，對被告甚為優厚；且依此方案，原告分得六百七十二點
    三四平方公尺（折合二百零三點三一八坪，含車道應有部分面積），可作為十一
    個停車位使用，每坪單價七萬五千七百二十元，被告分得四百三十五點三七平方
    公尺（折合一百三十一點七三坪，含車道應有部分面積），可作為十個停車位使
    用，每坪單價十萬六千二百七十八元，單位使用價值較原告高出三萬零五百五十
    八元，應認原告建議之方案較為公平。又原告分得部分較應有部分多出七點六五
    平方公尺，原告應補償被告十七萬五千二百十六元。
二、被告則以：
  (一)民法僅有分割共有物之規定，並無共有物合併再分割之規定，原告請求先合併再
    分割系爭地下室，並無法源依據，被告不同意合併分割。且系爭地下室前半段目
    前作為店舖使用、後半段目前作為停車場使用，兩造之建物使用分區並不相同，
    依法不得合併。
  (二)財福大廈為兩造合建，由被告提供土地、原告出資興建。系爭地下室為財福大廈
    地下室，除停車位後，尚有防空避難室、配電室、臺灣電力公司受電室、機械房
    、蓄水池、水箱、空調室、清水池等，依共有物使用目的、性質，屬於公寓大廈
    之共同使用部分，依民法第八百二十三條、土地登記規則第八十條、公寓大廈管
    理條例第七條之規定，不得約定為專用部分，亦不得請求分割。
  (三)系爭地下室於六十七年間建造完成後，因原告擬於地下室前半部開設店舖、餐廳
    ，兩造乃協議分割，向地政事務所申請為標示分割登記，惟未進一步辦理所有權
    分割登記，其後雙方按應有部分比例作成分管契約，由原告派員在系爭地下室砌
    上圍牆，分管系爭地下室如目前現狀，亦即當時價值較低之後半段停車位為被告
    分管、當時價值較高之前半部得作為店舖部分由原告分管。是以，系爭地下室依
    雙方分管契約既有特定使用目的，依民法第八百二十三條定，原告自不得訴請分
    割。原告嗣將前半段出租予第三人作為倉庫使用，每月租金高達六萬元，惟因承
    租人不再向原告續租，且時代變遷，臺北市停車位一位難求，雙方使用價值高低
    互換，原告竟違反分割及分管契約訴請分割，違背誠信原則。
  (四)系爭地下室扣除兩造共用之車道、人行道、防空避難室、水箱、變電室等共同使
    用部分後，兩造分管情形與各自應有部分比例完全相當，原告訴請分割，顯然欠
    缺權利保護要件。
  (五)被告為公益性財團法人，負責人多次獲得政府表揚，系爭地下室停車位目前由被
    告統籌管理，供財福大廈全體住戶使用，所收租金歸被告公益之用，並無任何營
    利性質，原告訴請分割共有物，顯然違反公益，並有權利濫用之嫌。
  (六)縱認本件應分割，亦應依現狀即原分割、分管協議為準，兩造既已辦妥標示分割
    ，如欲進一步辦理權利分割時，依地籍測量實施規則第二百二十四條第六款規定
    ，自應依標示分割之位置為權利分割。且系爭地下室停車位目前為財福大廈全體
    發生空襲警報，全體住戶無從躲避，而可能發生公共危險，爰建議分割方案如附
    圖二。
  (七)原告提出之震達不動產鑑定股份有限公司（以下簡稱震達公司）估價報告書未計
    算停車位以外之地下層之價值，而就原告提出之分割方案原告分得總價估計為一
    千五百四十萬元，與被告委請泛亞不動產鑑定股份有限公司（以下簡稱泛亞公司
    ）估算之三千零十一餘萬元相差一倍，足見震達公司估價報告書袒護原告，不足
    採信。
三、兩造不爭執之事實：
    原告主張系爭地下室為兩造共有，三筆建物原告應有部分各五分之三、被告應有
    部分五分之二，未訂有不分割期限之契約，兩造曾協議分管，由原告分管前半段
    店舖、倉庫部分，被告分管後半段停車場部分之事實，業據原告提出建物登記謄
    本三件為證（卷一第十二頁至第十四頁），並為被告所不爭執，則原告此部分之
    主張自堪信為真實。
四、得心證之理由：
    至原告主張兩造就系爭地下室無分割協議，依物之使用目的復無不能分割之情事
    ，為求共有物效用，應合併分割如附圖一所示乙節，則為被告所否認，並以前揭
    情詞置辯。是兩造爭執要旨厥為：(一)兩造就系爭地下室有無分割協議？(二)系爭地
    下室有無不能分割之情事？(三)系爭三筆建物得否合併分割？(四)如得分割，應如何
    分割為適當？茲分述如下：
  (一)兩造就系爭地下室有無分割協議？
    按共有人就共有物已訂立協議分割契約者，縱使拒絕辦理分割登記，當事人亦僅
    得依約請求履行是項登記義務，而不得訴請法院按協議之方法，再為分割共有物
    之判決，最高法院著有五十九年臺上字第一一九八號判例可資參照。本件被告抗
    辯兩造間已有分割協議，並於六十七年間為標示分割登記云云，惟為原告所否認
    ，被告自應就此有利於己之事實負舉證責任。經查，被告雖提出登記清冊（卷一
    第七九頁至第八一頁）、委託書（卷一第八二頁至第八三頁）、勘測成果表（卷
    一第八四頁至第八九頁）等影本為證，惟核諸前揭登記資料，係將臺北市○○區
    ○○段二小段二五三八建號（現為系爭七○七建號）三百四十六點九一平方公尺
    、同小段二五三九建號（現為系爭七○八建號）五百二十六點五五平方公尺、同
    小段二五四○建號（現為系爭七○九建號）四百三十六點八五平方公尺，分別分
    割出一百十五點三八平方公尺、七十一點○六平方公尺、十六點四八平方公尺作
    為公共使用，新增為二五四四、二五四五、二五四六建號，原二五三八、二五三
    九、二五四○建號面積分別縮減為二百三十一點五三平方公尺、四百五十五點點
    四九平方公尺（嗣經更正登記面積為四百五十五點九一平方公尺）、四百二十點
    三七平方公尺，嗣後二五四四、二五四五、二五四六建號復合併為七一○建號，
    此觀之臺北市建成地政事務所九十一年六月二十一日北市建地一字第○九一三○
    八八八五○○號函自明（卷二第四七頁），兩造並未就分割後之系爭七○七、七
    ○八、七○九等三筆建物再為標示分割，資料上亦未載明兩造就上開三筆建物有
    何分割協議之具體內容。是以，被告所提資料充其量僅能證明兩造間同意就系爭
    七○七、七○八、七○九建號分割出七一○建號，不能證明兩造間就分割完成後
    之七○七、七○八、七○九建號有何再為分割之協議，被告復未能舉證證明兩造
    就系爭地下室已達成分割協議，其此部分抗辯，即非可採。
  (二)系爭地下室有無不能分割之情事？
    復按，「各共有人，得隨時請求分割共有物。但因物之使用目的不能分割或契約
    訂有不分割之期限者，不在此限。」民法第八百二十三條定有明文。又民法第八
    百二十三條第一項所謂因物之使用目的不能分割，係指共有物繼續供他物之用，
    而為其物之利用所不可缺，或為一權利之行使所不可缺者而言，例如界標、界牆
    、區分所有建築物之共同部分、共有之契據等（最高法院五十年臺上字第九七○
    號判例、九十二年度臺上字第一一二四號判決要旨參照）。至分管契約係共有人
    就共有物之使用、收益或管理方法所訂定之契約，不過就共有物之管理定暫時使
    用之狀態，並無消滅共有關係之特約，即與分割有間，從而，共有物訂立分管契
    約後，除因物之使用目的不能分割或契約訂有不分割之期限者外，各共有人仍得
    隨時請求分割（最高法院九十二年度臺上字第一一二四號判決要旨參照）。經查
    ，系爭七○七、七○八、七○九建號前於六十七年間分割出二五四四、二五四五
    、二五四六建號，並合併轉載為七一○建號，由全棟住戶共有，作為區分所有建
    物共同使用部分，已如前述，並有建物登記謄本可稽（卷一第九三頁），分割後
    之系爭七○七、七○八、七○九建號等三筆建物，完全為兩造共有，並非該棟公
    寓大廈之共同使用部分，被告抗辯系爭地下室不得約定為專用部分，因物之使用
    目的不能分割云云，洵無足採。又被告抗辯兩造就系爭地下室已有分管契約，分
    管情形與兩造應有部分比例相當，原告訴請分割違背誠信原則，為權利濫用，並
    欠缺權利保護要件云云，惟查，兩造就系爭地下室已有分管契約之事實，固為兩
    造所不爭執，然依前揭說明，共有人就共有物訂立分管契約後，除因共有物依其
    使用目的不能分割或有不分割之期約者，各共有人仍得隨時請求分割，共有物之
    分管契約並不影響原告共有物分割請求權之行使。則被告空言指摘原告違背誠信
    原則、權利濫用、欠缺權利保護必要云云，即屬無據。是以，原告訴請裁判分割
    共有物，應予准許。
  (三)系爭三筆建物得否合併分割？
    再按，分割共有物之訴，係就同一共有關係之供有物，予以分割，使共有人就共
    有物之一部分單獨取得所有權之形式訴訟。故數共有物除依其性質及其共有人與
    應有部分均相同，並經共有人全體同意等情形外，尚難認其得為合併分割（最高
    法院八十五年度臺上字第二四八三號判決要旨參照）。又所謂合併分割須經全體
    共有人同意，乃指數筆不同地號之土地，其共有人係非以成立一共有關係之意思
    而共有之情況而言，倘共有人係以成立一共有關係之意思而共有數筆土地時，自
    無經全體共有人同意之必要（最高法院八十七年臺上字第三○一三號判決要旨參
    照）。本件原告建議將三筆建物合併分割，被告未表同意。惟查，系爭七○七、
    七○八、七○九建號等三筆建物均為兩造共有，應有部分、取得時間均相同，此
    有建物登記謄本三件在卷可稽（卷一第十二頁至第十四頁），且兩造於六十七年
    間基於合建契約興建財福大樓，由被告提供土地，原告出資興建等情，為兩造所
    不爭執，系爭地下室於登記之始即為兩造共有，三筆建物位置相連，構造上並無
    任何區隔，且供同一使用，即便兩造訂立分管協議而於系爭地下室砌築牆壁，其
    隔間方式亦非以三筆建物界址為據，此觀諸臺市建成地政事務所九十三年九月十
    三日北市建地二字第○九三三一二二一五○○號函送之勘測成果表及圖說自明（
    卷二第二一五頁至第二一九頁），應認兩造係以成立一共有關係之意思而共有系
    爭三筆建物，則系爭三筆建物合併分割，自無需經由全體共有人同意。
  (四)如何分割為適當？
    按「共有物之分割，依共有人協議之方法行之。分割之方法，不能協議決定者，
    法院得因任何共有人之聲請，命為左列之分配：一、以原物分配於各共有人。二
    、變賣共有物，以價金分配於各共有人。以原物為分配時，如共有人中，有不能
    按其應有部分受分配者，得以金錢補償之。」民法第八百二十四條定有明文。又
    分割共有物，究以原物分割，或變價分割為適當，法院應斟酌當事人意願、共有
    物之使用情形、經濟效用及全體共有人之利益等情形而為適當之分割，不受共有
    人所主張分割方法之拘束（最高法院八十七年度臺上字第一四○二號、八十八年
    度臺上字第六○○號判決要旨參照）。經查：
  (1)就系爭地下室如何分割，兩造均各自提出分割方案，並經本院囑託臺北市建成地
    政事務所分別測量繪製複丈成果圖在卷（卷二第一六七頁至第一六九頁），原告
    建議分割方案如附圖一，三筆建物合併分割，Ａ區五百四十三點五七平方公尺歸
    原告所有，Ｂ區三百四十九點六三平方公尺歸被告所有，車道二百十四點六一平
    方公尺按兩造原應有部分比例維持共有；被告建議分割方案如附圖二，三筆建物
    合併分割，Ａ區四百七十三點二○平方公尺歸原告所有，Ｂ區三百零八點七○平
    方公尺歸被告所有，車道（包括停車位之間空隙）三百二十五點九一平方公尺由
    兩造按原應有部分比例維持共有。惟按，「建築物應依核定之使用類組使用，其
    有變更使用類組或有第九條建造行為以外主要構造、防火區劃、防火避難設施、
    消防設備、停車空間及其他與原核定使用不合之變更者，應申請變更使用執照。
    」「辦理建物分割，應以已辦畢所有權登記，法令並無禁止分割，及已經增編門
    牌號或所在地址證明，且其分割處已有定著可為分隔之樓地板或牆壁之建物為限
    。」建築法第七十三條第二項前段、地籍測量實施規則第二百八十八條分別定有
    明文。查系爭三筆建物業經臺北市政府工務局於六十七年二月二日核發六七使字
    第○二八五號使用執照，並經臺北市建成地政事務所辦竣建物所有權第一次登記
    ，載明系爭地下室用途為防空避難室、停車場、店舖，倘兩造日後持本院判決書
    向地政事務所辦理共有物分割登記，仍應依前揭建築法、地籍測量實施規則之規
    定辦理等情，有臺北市建成地政事務所九十三年五月十一日北市建地二字第○九
    三三○六○○九○○號函暨使用執照、地下層平面圖等在卷可稽（卷二第一六二
    頁至第一六六頁），而本件無論依原告或被告建議之分割方案，因車道部分維持
    共有，且停車位與車道在使用上不能分離，以致無從興築定著可為分隔之牆壁，
    作為分割後建物分割處所之區隔，而與地籍測量實施規則第二百八十八條之規定
    不符，即便本院選擇此種分割分案，兩造亦有可能無法辦理建物分割登記。另依
    原告建議之分割方案，似欲將其分得之店舖部分變更規劃為停車位使用（參見卷
    二第二○六頁），恐與建築法第七十三條之規定有悖；且原告主張其分割共有物
    之目的在於變賣不動產，以利清償事務終結（參見卷一第一三五頁），則其建議
    將車道部分維持兩造共有，亦與其本身利益相違。綜上，兩造建議之原物分割方
    案均於法未合，本院認皆不可採，不受兩造此部分主張之拘束。
  (2)又按，公寓大廈之全部或一部，具有使用上之獨立性，且為區分所有之標的之專
    有部分，不得與其所屬建築物共用部分之應有部分及其基地所有權或地上權之應
    有部分分離而為移轉或設定負擔，公寓大廈管理條例第三條第三款、第四條第二
    項分別定有明文。系爭三筆建物為財福大樓之地下室，兩造及財福大樓其地區分
    所有權人均為系爭三筆建物坐落基地之共有人乙節，為兩造所不爭執（參見本院
    九十三年十二月一日言詞辯論筆錄，第二三五頁），且有土地登記謄本附於泛亞
    公司鑑定報告書可稽（證物外置），則系爭三筆建物自不得與其基地所有權應有
    部分分離而為移轉。如本件採變價分割分配價金於兩造之方式分割共有物，將造
    成系爭三筆建物與其基地所有權應有部分分離而為移轉之效果，而與上開公寓大
    廈管理條例之規定相違背，故本件無法變價分割。
  (3)次按，法院裁判分割共有物，除應斟酌各共有人之利害關係，及共有物之性質外
    ，尚應斟酌共有物之價格，倘共有人中有不能按其應有部分受分配，或所受分配
    之不動產，其價格不相當時，法院非不得命以金錢補償之（最高法院五十七年臺
    上字第二一一七號判例要旨參照）。關於共有物之分割，如依原物之數量按應有
    部分之比例分配，價值不相當，而須以金錢補償時，應依原物之總價值，按各共
    有人應有部分比例算出其價值，再與各共有人實際分得部分之價值相較，由分得
    價值較高之共有人，就其超出應有部分價值之差額部分，對分得價值較低之共有
    人全體為補償，並依各該短少部分之比例，定其給付金額，方為公允（最高法院
    九十年度臺上字第一二四五號判決要旨參照）。查系爭地下室原始建築圖即分為
    停車場及店舖二區○○○○街之前半段店舖部分坐落位置如附圖二所示Ａ區，停
    車場後半段坐落位置如附圖二所示Ｂ區○○道部分，二者間於原始建築圖上即砌
    有牆壁區隔，此有臺北市建成地政事務所九十三年五月十一日北市建地二字第○
    九三三○六○○九○○號函送之地下層平面圖等在卷可稽（卷二第第一六六頁）
    ，而依兩造分管協議及使用現狀，原告自始分管店舖區，原先作為店舖、儲藏室
    出租他人使用，現無人使用，停車場部分（含車位及車道）則向由被告分管出租
    全棟住戶使用，並以上開牆壁為界，此為兩造所不爭執，復經本院於八十六年十
    二月四日、八十七年一月六日、八十九年五月四日、九十二年二月十四日赴現場
    勘驗屬實（卷一第一○四頁、第一一三頁、第二八五頁、卷二第一一七頁），倘
    依上開現狀原物分割，非僅符合兩造分管當時之意願及共有物目前使用情形，且
    分割處已有定著可為分隔之牆壁為界，符合地籍測量實施規則第二百八十八條之
    規定，而適於辦理分割登記，參以原告希冀終結共有關係，以利變賣不動產求現
    ，加速清算程序終結，此種分割方式完全終結兩造共有關係，變現容易，亦符合
    原告之利益。惟以此方案分割後，原告分得Ａ區即地下室一般建物四百七十三點
    二○平方公尺，被告分得Ｂ區即地下室停車位二十一個計三百零八點七○平方公
    尺，以及車道三百二十五點九一平方公尺，共計六百三十四點六一平方公尺，兩
    造即不能依其應有部分受分配，且所受分配之不動產價格顯不相當，被告自應以
    金錢補償原告。本院斟酌原告提出之震達公司估價報告書及被告提出之泛亞公司
    鑑定報告書咸認系爭地下室停車位價格每個為一百四十萬元（含停車格以外之使
    用部分，參見震達公司估價報告書第十八頁、泛亞公司鑑定報告書第十六頁，證
    物外置），而就系爭地下室停車場以外之一般建物部分，震達公司估價報告書認
    每坪單價為七萬五千元（參見震達公司估價報告書第二三頁），泛亞公司則認為
    每坪單價為十萬元（參見泛亞公司鑑定報告書第十六頁），惟震達公司比較標的
    包括供住家用及商業用之地下室，泛亞公司比較標的則限於店面、辦公室、倉儲
    ，核與系爭地下室如附圖二所示Ａ區長期以來使用情形較相符合，再審酌系爭地
    下室之屋齡、坐落位置、週邊狀況等各種情狀，應認地下室一般建物部分以每坪
    單價十萬元計算較為合理，核算被告應補貼原告一千一百九十一萬四千二百八十
    元，計算式如下：
    原告取得Ａ區價值：493.20（平方公尺）x0.3025（坪）x100000（每坪單價）
      =00000000（元）
      被告取得Ｂ區○○道價值：21（車位個數）x0000000（每車位價格）
      = 00000000（元）
    系爭地下室總價值：00000000+00000000=00000000
    原告應有部分五分之三，本應取得之價值：00000000x3/5=00000000
      被告應有部分五分之二，本應取得之價值：00000000x2/5=00000000
    原告實際取得部分短少價值：00000000-00000000=00000000
      被告實際取得部分超出價值：00000000-00000000=00000000
五、綜上所述，原告訴請兩造共有之臺北市○○區○○段二小段七○七建號面積二百
    三十一點五三平方公尺、臺北市○○區○○段二小段七○八建號面積四百五十五
    點九一平方公尺、臺北市○○區○○段二小段七○九建號面積四百二十點三七平
    方公尺之建物准予分割，為有理由，應予准許。本院並定分割方案如附圖二所示
    ，Ａ區面積四百七十三點二○平方公尺歸原告所有，Ｂ區面積三百零八點七○平
    方公尺及車道部分三百二十五點九一平方公尺，共計六百三十四點六一平方公尺
    歸被告所有，被告應補償原告一千一百九十一萬四千二百八十元。至原告所主張
    之分割方法，僅供本院參考，雖其他分割方法為本院不採，惟此僅係其所主張分
    割方法不當之問題，其訴請分割，於法仍無不合。
六、按分割共有物之判決係形成判決，於判決確定時即生分割之效力，各共有人不待
    登記或交付即取得分得部分之單獨所有權，最高法院八十二年度臺上字第二一九
    號、八十三年度臺上字第一一九八號判決同此見解。準此，原告本可持確定判決
    單獨向地政機關辦理分割登記（土地登記規則第二十八條第四款），毋待於法院
    判命被告協同辦理分割登記。是以，原告除請求准予分割外，復請求命被告就分
    割結果，應協同辦理合併登記及合併後之分割登記，此部分之請求即無理由，應
    予駁回。
七、末查，分割共有物乃具非訟事件之性質，本院斟酌何種分割方法較能增進共有物
    之經濟效益，並兼顧兩造之利益，以決定適當之分割方法，不因何造起訴而有不
    同，故原告請求分割之訴雖有理由，惟關於訴訟費用負擔，以共有人全體各按其
    應有部分比例負擔，方屬事理之平，併此敘明。
八、本件事證已明，兩造其餘攻擊防禦方法，於判決結果不生影響，爰不一一詳為論
    述，附此敘明。
九、據上論結，本件原告之訴為一部有理由、一部無理由，依民事訴訟法第七十九條
    、第八十一條第二款，判決如主文。
中　　　華　　　民　　　國　　九十三　　年　　十二　　月　　  十五　　　日
                                        臺灣士林地方法院民事第二庭
                                            法　　　官　陳玉曆
右為正本係照原本作成。
如對本判決上訴，應於判決送達後二十日內向本院提出上訴狀。
中　　　華　　　民　　　國　　九十三　　年　　 十二 　　月　　 十七 　　日
                                            法院書記官  蔡雨呈
